【裁判字號】    94,上,221
【裁判日期】    950516
【裁判案由】    清償債務
【裁判全文】
臺灣高等法院臺中分院民事判決           94年度上字第221號
上  訴  人  甲○○
訴訟代理人  張豐守律師
被  上訴人  乙○○
訴訟代理人  許宏達律師
複  代理人  柯伊伶律師
上列當事人間請求清償債務事件，上訴人對於中華民國94年5月
6日臺灣臺中地方法院94年度訴字第379號第一審判決提起上訴，
本院於95年5月2日言詞辯論終結，判決如下：
    主  文
上訴駁回。
第二審訴訟費用由上訴人負擔。
    事實及理由
一、本件被上訴人於原審起訴主張：伊於民國（下同）78年8月
    間提供所有台中縣烏日鄉○里段420地號土地設定最高限額
    抵押權新台幣（下同）600萬元予台中縣大里市農會（原名
    為台中縣大里鄉農會，下稱大里市農會），用以擔保被上訴
    人及上訴人所積欠大里市農會之債務，抵押權存續期間為不
    定期，嗣上訴人邀被上訴人為連帶保證人而於83年6月2日向
    大里市農會借款300萬元（借款帳號為00000000），另上訴
    人又自行向大里市農會借款二筆（借款帳號分別為00000000
    0、000000000），上訴人向大里市農會所借上開三筆借款均
    為前揭抵押權效力所及，上訴人事後並未清償該三筆借款，
    而由被上訴人指示訴外人賴秀琴匯款清償上訴人所積欠之上
    述三筆借款共275萬5480元，被上訴人自得承受大里市農會
    之權利，而請求上訴人返還被上訴人代清款項，其中之275
    萬5471元，並依民法第749條規定，求為判決如原審聲明所
    示。
二、上訴人則以：依上述抵押權契約書約定，被上訴人為義務人
    兼債務人，上訴人為債務人，由此可見，被上訴人與上訴人
    均為上開抵押權擔保債權之共同債務人，被上訴人既為共同
    債務人，其清償該債務之金額，不應全部責由上訴人負擔，
    而應由兩造平均分擔，故被上訴人只得請求上訴人分擔一半
    金額，況且，上訴人對於上述借款帳號00000000之借款，曾
    陸續清償共636萬2699元，亦應由被上訴人分擔一半金額即
    318萬1350元，上訴人請求被上訴人分擔之金額318萬1350元
    ，已足以和本件被上訴人請求金額抵銷，被上訴人請求為無
    理由，應予駁回等語。
三、原審法院審酌兩造攻擊防禦方法後，認前述帳號00000000、
    000000000及000000000等三筆借款之借款人均為上訴人，至
    於被上訴人雖以所有台中縣烏日鄉○里段420地號土地設定
    最高限額抵押權600萬元予大里市農會，其抵押權設定契約
    書亦記載被上訴人為義務人兼債務人、上訴人為債務人，但
    此僅在說明該抵押權擔保範圍包括被上訴人及上訴人所積欠
    大里市農會之債務，至於實際上債務人為誰，則須視具體契
    約如何約定以為定，本件上開三筆借款之借款人既均為上訴
    人，自無因抵押權設定契約書約定被上訴人為義務人兼債務
    人，即謂被上訴人為該抵押權擔保債權之債務人，上訴人抗
    辯上訴人亦為共同債務人，只能求償一半云云，與事實不符
    ，因而判令上訴人應給付被上訴人275萬5471元及自94年2月
    28日起至清償日止，按週年利率百分之5計算之利息。上訴
    人對於原審上開判決提起上訴，上訴聲明：(一)原判決廢棄。
    (二)前廢棄部份，被上訴人第一審之訴及其假執行之聲請均駁
    回。(三)第一、二審訴訟費用由被上訴人負擔。被上訴人則答
    辯聲明：(一)上訴駁回。(二)第二審訴訟費用由上訴人負擔。
四、兩造於原審及本院所整理及協議不爭執之事實如下：
  (一)被上訴人於78年8月間提供所有台中縣烏日鄉○里段420號號
    土地設定最高限額抵押權600萬元予大里市農會，用以擔保
    大里市農會對兩造之債務，抵押權存續期間為不定期。
  (二)嗣上訴人邀被上訴人為連帶保證人而向大里市農會借款一筆
    （借款帳號為00000000），上訴人另又自行向大里市農會借
    款二筆（借款帳號分別為000000000、000000000），上訴人
    向大里市農會所借上開三筆借款均為前揭抵押權效力所及，
    上訴人事後並未完全清償該三筆借款，而由被上訴人指示訴
    外人賴秀琴匯款清償上訴人所積欠之上述三筆借款共275萬
    5480元（見原證3、原證4，原審卷第13-17頁、第77頁～第
    86頁、第89頁所附台中縣大里市農會回函及支出傳票、放款
    繳息償還處理單）。
  (三)坐落台中縣烏日鄉○里段第418號、418-1號兩筆土地，於78
    年間即以贈與為原因，由被上訴人移轉登記予上訴人所有。
  (四)兩造於80年間將上訴人所有坐落台中縣烏日鄉○里段第418
    、418-1號及被上訴人所有同段第420號三筆土地，共同出租
    予訴外人黃秀夫、黃坤能，並為耕地三七五租約登記。
  (五)被上訴人所有同段第420號土地於83年間終止375租約。
    （本院卷(一)第100頁，被上證1號）
  (六)被上訴人於88年12月20日向訴外人林冠伶、林麗姬購買烏日
    鄉○里段第421之1土地應有部分2分之1之權利，林麗姬前向
    上訴人借貸之200萬元，約定由被上訴人承受，而上訴人該
    筆200萬元之借款，則係上訴人於82年7月26日向大里市農會
    所貸款（見本院卷第65頁上訴人聲請狀所載），被上訴人與
    林冠伶、林麗姬簽立契約後，隨即委由其妻賴秀琴於88年12
    月20日匯款204萬1千607元至大里市農會清償該筆借款（見
    上證3、4、5）。
  (七)依大里市農會95年1月23日回函：根據農會信用部業務管理
    辦法第5條第2項規定，農會貸款戶須取得正會員（含同戶家
    屬）；或贊助會格之資格方能為之（本院卷(二)第2頁）
  (八)兩造曾於78.12.23共同具名簽立貸款同意書，同意其二人之
    向大里農會之貸款，為方便提款，茲同意該會逕將該筆貸款
    轉入上訴人甲○○設立於大里市農會之221/36123號帳戶內
    （見本院卷(一)第42頁）。
  (九)該221/36123號帳號與被上訴人起訴主張三筆匯款之帳號：
     00000000、000000000、000000000號）不同。
五、本件爭執要點在於(一)被上訴人是否為上述（借款帳號為0000
    0000）該筆借款之共同債務人？上訴人得否要求被上訴人分
    擔一半之金額？上訴人抵銷之抗辯有無理由？(二)坐落台中縣
    烏日鄉○里段第418、418-1號兩筆土地，於78年間即以贈與
    為原因，由被上訴人移轉登記予上訴人所有？80年間被上訴
    人所有同420號土地，於兩造出租予訴外人黃秀夫、黃坤能
    之三七五租約，於終止租約時，上訴人付予承租人之200萬
    元，被上訴人應否負擔之？茲分項說明本院判斷及得心證之
    理由如下：
(一)、查前揭帳號：000000000、000000000號之二筆借款，上訴人
    已自陳係其個人所借（本院卷第1宗第62頁），此部分自應
    由其自行負擔無疑。至00000000帳號之借款，上訴人雖主張
    被上訴人亦係為共同債務人，只能求償一半等語，並以抵押
    權設定契約書上記載被上訴人為義務人兼債務人、抵押權他
    項權利證明書上，被上訴人亦列名為債務人為其依據、然被
    上訴人於78年8月間雖提供其所有台中縣烏日鄉○里段420號
    土地設定最高限額抵押權600萬元予訴外人大里市農會，用
    以擔保其與上訴人二人對農會債務之清償，惟該抵押權設定
    契約書、他項權利證明書，固分別載有「被上訴人為義務人
    兼債務人」、「上訴人為債務人」、「債務人：乙○○、甲
    ○○」等字樣，然抵押權係擔保物權，須從屬於主債權而存
    在，前項記載依其意涵，僅在說明抵押權擔保範圍包括被上
    訴人所積欠大里市農會之債務，至於被上訴人事後實際上有
    無向大里市農會借款，依兩造抵押權設定契約書「聲請登記
    以外之約定事項」一欄所載，自仍須視實際貸放時所立之借
    據或本票如何約定，方足知實際上債務人為誰，此觀抵押權
    設定契約書約定事項第二點亦載明「於實際貸放時，另立借
    據或本票」及帳號000000000，000000000號之兩筆借款，係
    上訴人個人向大里農會所借貸，亦足證實際借款人係何人，
    仍應視各別借貸契約之約定以為定，而不能因抵押權設定契
    約書、他項權利證明書上，於被上訴人一欄出現「債務人」
    字樣，即謂被上訴人必為前開300萬元之共同債務人，並應
    負擔其中一半之債務。
  (二)第按「保證債務之所謂連帶，係指保證人與主債務人負同一
    債務，對於債權人各負全部給付之責任者而言，此就民法第
    272條第1項規定連帶債務之文義參照觀之甚明。故連帶保證
    與普通保證不同，縱使無民法第746條所揭之情形，亦不得
    主張同法第745條關於檢索抗辯之權利」，最高法院45年台
    上字第1426號判例足參，上訴人雖又主張訴外人大里市農會
    於向原審法院申請支付命令，亦載明被上訴人為「債務人」
    ，故被上訴人確為連帶債務人云云。然觀之訴外人大里市農
    會所具支付命令聲請狀內已載明；「緣債務人甲○○於民國
    83年6月2日以乙○○等為連帶保人向債權人借去新台幣300
    萬元‧尚欠220萬元…特此請求債務人等連帶責任給付‧‧
    」（見原審卷第11頁），可知訴外人大里市農會係基於被上
    訴人為連帶保證人，而將之列為債務人，並非以主債務人之
    身分向被上訴人求償，是訴外人大里市農會縱於支付命令聲
    請狀上，就兩造名字上方均冠以「債務人」一詞，亦不能因
    此即謂系爭債務係被上訴人及上訴人二人所共同借貸，上訴
    人此部分主張，亦難採信。
  (三)又查，本院向大里市農會函詢坐落烏日鄉○里段420號土地
    ，於78年8月8日設定之最高限額抵押權600萬元，其中兩造
    是否均連帶債務人？或保證人？渠二人如何分擔該債務？又
    就83年6月2日之300萬元貸款（帳號0000000）一案，被上訴
    人乙○○是連帶保證人或債務人？亦據該農會函覆本院稱：
    有關前揭600萬元最高限額抵押權及系爭300萬元之借款，均
    以上訴人為借款人，被上訴人為連帶保證人，此有大里市農
    會94年8月16日里農信字第0940002641號函（見本院卷第1宗
    第41頁），另依其檢送之相關貸款資料共4張亦顯示：上訴
    人曾於81年3月19日、82年7月24日、83年5月31日，依申請
    人之名義，先後辦理324萬元、200萬元及300萬元之擔保放
    款，以為借權之延展（即俗稱之借新還舊，詳細借貸資料已
    逾保存期限而無法提供）；依歷次之借款展期申請書，其上
    所載借款人均為上訴人，被上訴人則為連帶保證人（本院卷
    第1宗第42頁次面、第43頁正、反面），再參酌該農會所附
    之歷放款交易紀錄亦足知各款項於核撥後，均直接存入上訴
    人所有之帳戶內，並由上訴人分期繳納本息，俱見前開324
    萬元、200萬元及300萬元各筆債務，係上訴人所借貸，被上
    訴人則為連帶保證人，堪足認定，上訴人空言系爭300萬元
    之債務，係由原始抵押債務沿續而來，其間經過展期、換約
    ，基於債之同一性，被上訴人仍為共同借款人云云，尚無可
    採。
  (四)次按兩造於78年12月23日所共同出具予大里市農會之「貸款
    轉帳同意書」，其上雖記載「甲○○、乙○○等…共同簽發
    本票、放款借款乙紙，向貴會貸款…今為方便提款，茲同意
    貴會逕將該筆貸款轉入甲○○設立於貴會之221/36123號帳
    戶內，視同由全部立同意書共同領取」等語（見本院卷第1
    宗第42頁），然該貸款轉帳同意書，僅為大里市農會內部為
    辦理撥款程序所要求兩造共同簽訂之文件，至於實際借貸情
    形為何，仍須另行參照借據以為定，衡以前開貸款轉帳同意
    書上，關於借款日期、金額均屬空白，亦未具體填載有關借
    貸之資料，且該同意書上所載之轉帳帳號，與被上訴人代償
    之系爭三筆借款帳號：00000000、000000000、00000000號
    也各有不同，自無法執該貸款轉帳同意書證明兩造與大里市
    農會間之借貸情形。況該貸款轉帳同意書所載之日期為78年
    12月23日，而上開借款為83年間所借，此有借據可稽（原審
    卷第8頁），可見二者之時間前後有別，該貸款轉帳同意書
    自無從據為嗣後借款之證明，上訴人援用該貸款轉帳同意書
    作為兩造係共同債務人之證據，亦無可採。
  (五)再查，依大里市農會95年1月23日之回函固稱：根據農會信
    用部業務管理辦法第5條第2項規定：農會貸款戶須取得正會
    員（含同戶家屬）或贊助會員之資格方能為之，上訴人並據
    此主張系爭300萬元之債務，因被上訴人未設籍大里市，亦
    非大里市農會之正會員或贊助會員，故由伊出名為借款人，
    實際上係兩造共同借貸，然為被上訴人所否認，參以大里市
    農會就貸款人之資格，雖設有前揭之限制，然此為該農會之
    內規，不能因之即推論被上訴人必為共同借款人，此外，系
    爭300萬元之借款，於農會核撥後，既無證據證明其資金，
    曾流向被上訴人帳戶之內或由被上訴人使用，倘該300萬元
    之債務，確係由兩造所共同借貸，衡諸情理，當無由上訴人
    一人使用之理，況上訴人約82年間即已搬家，未與兩造母親
    同住，系爭300萬元之借款，係供上訴人個人使用等情，又
    據被上訴人陳述明確（見本院卷第2宗第21頁及95年5月2日
    民事辯論意旨狀第2頁第3行），上訴人亦無法舉出其他具體
    事證證明上訴人亦為系爭00000000帳號之共同借款人，自不
    能以大里市農會就貸款人資格之限制，即認定該300萬元債
    務係兩造所共同借貸。
  (六)復查，上訴人雖又主張被上訴人代為清償大里市農會之款項
    ，係為給付向訴外人林麗姬購地之欠款一節，但已為被上訴
    人所否認，且被上訴人固於88年12月20日向訴外人林冠伶、
    林麗姬購買台中縣烏日鄉○里段421之1地號土地應有部分2
    分之1之權利，然因林麗姬前向上訴人貸得200萬元（係上訴
    人於82年7月26日向大里市農會借貸，於82年7月27日匯給林
    麗姬之夫），故契約約定由被上訴人承受該筆貸款，被上訴
    人隨即委由被上訴人之妻於88年12月20日匯款至大里市農會
    清償該筆貸款，已據被上訴人提出霧峰鄉農會客戶往來明細
    表、放款交易紀錄歷史資料為憑（見本院卷第1宗第127-128
    頁，上證4、5所載）；上訴人對於被上訴人已繳納該200萬
    元之事實，亦自承此部分不再爭執（見本院卷第2宗第11頁
    、第21頁反面），可見被上訴人就此部分之購地價款早已履
    行完畢，核與本件債務無關，上訴人前開主張，顯非實在。
  (七)此外，上訴人雖另又主張系爭抵押權設定契約書所擔保之第
    一筆借款，係由兩造共同借貸，其後雖經過展期、換約，且
    被上訴人被改列為連帶保證人，但基於債之同一性，被上訴
    人仍不失連帶債務人之身分，故其不能向上訴人求償云云，
    惟未能舉證以實其說，而大里市農會就上訴人所主張之第一
    筆借款資料，固因逾保存期限而無法提供（見大里市農會94
    年10月24日里農信字第0940003484號函，附於本院卷第1宗
    第70頁），然前揭600萬元之最高限額抵押權有關之借款，
    係以上訴人為借款人，被上訴人為連帶保證人，已經大里市
    農會94年8月16日函覆如前（本院卷第1宗第41頁），且被上
    訴人既非大里市農會之會員或贊助會員、也未設籍大里市，
    依大里市農會之規定，根本不得以其名義向農會借款，又何
    有可能發生於第一筆借款時，與上訴人均為共同借款人，而
    於其後換約時，才改列為連帶保證人之問題，是上訴人此部
    分主張，亦無從採酌。
  (八)基上，就系爭300萬元之借款，並無證據證明係由被上訴人
    與上訴人二人所共同借貸，上訴人雖又主張：系爭借款，係
    供家庭使用，其間之利息自78年2月26日至88年10月4日止，
    本息合計636萬2699元，均由上訴人繳納，其得主張被上訴
    人代償系爭300萬元借款之本息275萬5471元互相抵銷等語，
    然上訴人就系爭300萬元借款之用途如何，或稱係被上訴人
    所借貸，或稱係家用、或稱其中200萬元係用以清償被上訴
    人向林麗姬購地之欠款，其餘75萬元係供家用，核其前後陳
    述，互有不一，稽之上訴人對於何時何地支付多少款項，以
    為家用，均無法舉出具體事證以為證明，則被上訴人雖有提
    供土地作為抵押投定擔保之實，但由上訴人歷年來向大里市
    農會所借之款項均由直接撥入上訴人之帳戶內，又乏證據顯
    示上訴人於借得各款項後，即交由被上訴人或撥存入上訴人
    之存款帳戶內，可證上訴人縱有繳納系爭或其他債務之本息
    ，亦應係對於自身借貸債務之清償行為，與被上訴人無涉，
    被上訴人當無分擔之義務，是上訴人主張就系爭以清償之本
    息主張抵銷，自無理由。
  (九)末查，上訴人雖又以其支付訴外人黃秀夫、黃坤能之補償金
    200萬元主張抵銷云云，然查被上訴人所有同段420號土地早
    於83年間即與承租人終止375租約，此有原審卷附台中縣烏
    日鄉公所83烏鄉民字第222號函及臺灣省台中縣私有耕地租
    約可稽（原審卷第34-35頁、本院卷第1宗第100～102頁），
    而同段418、418-1號等二筆土地，於兩造之父親死亡後，即
    登記歸由被上訴人所有，被上訴人其後於78年7月26日將該
    二筆土地，贈與予上訴人，此有土地登記簿謄本可為憑證（
    見本院卷第1宗第103-104頁），可見上訴人取得此二筆土地
    ，並非基於繼承之法律關係，再參諸前開臺灣省台中縣私有
    耕地租約上，該2筆土地之租期為80年1月1日起85年12月31
    日止，出租人則記載為「甲○○」，亦證該二筆土地上之
    375租約當事人，早已變動為上訴人與訴外人黃秀夫等人，
    況兩造於贈與當時，復未就補償金約定由兩造平均分擔，故
    上訴人嗣後於93年間為收回其所有之418、418-1號土地，而
    與黃秀夫等人協議金錢補償以終止375租約，應屬上訴人個
    人之行為，與被上訴人無關，上訴人以該375租約，係因繼
    承而來，其支出之補償金，係家務管理所負之債務，為遺產
    債務，主張被上訴人有分擔義務，進而主張抵銷，亦屬無據
    。
六、按保證人向債權人為清償後，於其清償之限度內，承受債權
    人對於主債務人之債權；就債之履行有利害關係之第三人為
    清償者，於其清償之限度內承受債權人之權利，民法第749
    條前段、第312條前段定有明文。查系爭帳號00000000號之
    借款，係上訴人所借，被上訴人僅為連帶保證人，該筆借款
    亦由上訴人取走使用，另二筆借款（借款帳號分別為000000
    000、000000000）則係上訴人單獨向訴外人大里市農會借貸
    ，此三筆債務上訴人均未按期清償，而由被上訴人代為清償
    ，已詳述如前，被上訴人身為抵押債務人及系爭00000000號
    帳號之連帶保證人，自屬該三筆借款之利害關係人，是被上
    訴人代為清償上訴人積欠訴外人大里市農會上開三筆借款共
    275萬5480元後，依據上述民法規定，於其清償限度內已依
    法承受大里市農會之債權。被上訴人因之請求被告給付上開
    代償金額，其中之275萬5471元，並無不當，上訴人主張兩
    造應共同負擔該三筆借款及利息云云，均屬無據。
七、原審因之判決上訴人應給付被上訴人其代償之款項中，其中
    之275萬5471元及自本件起訴狀繕本送達翌日即94年2月28日
    起至清償日止，按週年利率百分之5計算之利息，並依被上
    訴人之聲請，諭知被上訴人聲請假執行之供擔保金額及定相
    當之擔保金額准許之；另依職權宣告上訴人預供擔保得免為
    假執行之擔保金額，核其認事用法及判決結果均無不合，上
    訴意旨仍執前詞，求予廢棄改判，即屬無據，應予駁回。
八、又訴外人林麗姬、林冠伶二人就系爭借款，並不清楚，無傳
    訊之必要，業經上訴人陳明於卷（本院卷第2宗第21頁反面
    ），暨兩造其餘攻擊、防禦方法及聲請之證據，對於本院前
    開判決結果均不生影響，故無逐一論列之必要，併此敘明。
據上論結：本件上訴為無理由，依民事訴訟法第449條第1項，第
78條，判決如主文。
中    華    民    國    95    年    5     月    16    日
                    民事第二庭審判長法  官  童有德
                                    法  官  翁芳靜
                                    法  官  謝說容
以上正本係照原本作成。
如對本判決上訴，須於收受判決送達後20日內向本院提出上訴書
狀，其未表明上訴理由者，應於提出上訴後20日內向本院提出上
訴理由書（須按他造人數附具繕本）。
上訴時應提出委任律師為訴訟代理人之委任狀。具有民事訴訟法
第466條之1第1項但書或第2項之情形為訴訟代理人者，另應附具
律師及格證書及釋明委任人與受任人有該條項所定關係之釋明文
書影本。
                                    書記官  蘇昭文
中    華    民    國    95    年    5     月    16    日
                                                      Ｂ


司法院資訊處製作；財團法人民間司法改革基金會備份。
